臺灣高等法院民事裁定                100年度抗更(一)字第8號
抗  告  人  劉碧瓊
            劉兆禎
            劉佩芸
            江俊男
            劉嘉淑
            劉嘉淳
            張崇榕
            張崇維
            黃介山
            尹黃妙芬
            許慧滿即黃介洋承.
共同代理人  丁俊文律師
上列抗告人因與相對人高銘桂間假扣押事件，對於中華民國99年
4月23日臺灣臺北地方法院99年度全字第28號裁定，提起抗告，
經最高法院發回更審，本院裁定如下：
    主  文
抗告駁回。
抗告費用及發回前再抗告費用除確定部分外由抗告人負擔。
    理  由
一、程序部分：
  (一)按「關於假扣押聲請之裁定，得為抗告。抗告法院為裁定前
    ，應使債權人及債務人有陳述意見之機會」，民事訴訟法第
    528條第1、2項定有明文，該規定之立法意旨乃為保障債權
    人及債務人之程序權，使法院能正確判斷原裁定當否。查相
    對人聲請本件假扣押，經原裁定准許後，相對人即持以聲請
    執行，抗告人收受該裁定後不服提起抗告，於抗告審理程序
    中，本院業通知抗告人與相對人到庭陳述意見，有本院審理
    單、送達證書、報到單及準備程序筆錄附卷可稽〔見本院卷
    第7-21頁〕，抗告人及相對人亦已提出書狀為主張陳述，是
    已賦予雙方陳述意見之機會，先予敘明。
  (二)抗告人黃介洋於民國100年3月22日死亡，其繼承人許慧滿於
    100年5月13日具狀聲明承受訴訟，有抗告人陳報狀、黃介洋
    除戶謄本、經駐外辦事處認證之民事聲明承受訴訟狀及結婚
    證書等附卷可參（見本院卷第199-203、206-210頁），核無
    不合，應予准許。
二、次按「債權人就金錢請求或得易為金錢請求之請求，欲保全
    強制執行者，得聲請假扣押」、「假扣押，非有日後不能強
    制執行或甚難執行之虞者，不得為之」，民事訴訟法第522
    條第1項及第523條第1項分別定有明文。「請求及假扣押之
    原因，應釋明之。前項釋明如有不足，而債權人陳明願供擔
    保或法院認為適當者，法院得定相當之擔保，命供擔保後為
    假扣押」，民事訴訟法第526條第1、2項亦有明定。所謂釋
    明者，為當事人提出之證據未能使法院達於確信之程度，僅
    在使法院得薄弱之心證，信其事實上之主張大概為如此者即
    可。又「釋明事實上之主張者，得用可使法院信其主張為真
    實之一切證據。但依證據之性質不能即時調查者，不在此限
    」，民事訴訟法第284條定有明文。再假扣押制度乃為保全
    債權人將來之強制執行，並得命其供擔保以兼顧債務人權益
    之保障，所設暫時而迅速之簡易執行程序，是民事訴訟法第
    523條第1項所稱「有日後不能強制執行或甚難執行之虞」之
    「假扣押之原因」者，本不以債務人浪費財產、增加負擔或
    將其財產為不利益之處分，致達於無資力之狀態，或債務人
    移住遠方、逃匿無蹤或隱匿財產等積極作為之情形為限，祇
    須合於該條項「有日後不能強制執行或甚難執行之虞」之條
    件，即足當之。同條第2項規定「應在外國為強制執行者，
    視為有日後甚難執行之虞」，乃為所謂「甚難執行之虞」之
    例示規定。倘債務人對債權人應給付之金錢或得易為金錢請
    求之債權，經催告後仍斷然堅決拒絕給付，且債務人現存之
    既有財產，已瀕臨成為無資力之情形，或與債權人之債權相
    差懸殊，將無法或不足清償滿足該債權，在一般社會之通念
    上，可認其將來有不能強制執行或甚難執行之虞之情事時，
    亦應涵攝在內。又債權人聲請假扣押，就假扣押之原因，絲
    毫未提出能即時調查之證據以釋明者，固應駁回其聲請，惟
    假扣押之原因如經釋明而有不足，法院仍得命供擔保以補其
    釋明之不足，准為假扣押，此觀同法第526條第1項、第2項
    規定自明。
三、相對人聲請意旨略以：伊於86年7月16日向劉盛哲、劉盛彥
    、彭玉貞、劉芝容、劉芝晏、劉盛猷、劉嘉瑗、劉啟曙、劉
    啟三、劉佩瑾、劉啟群、江敏華、江敏琪、江櫂奇、黃素枝
    、劉培欣、劉學欣（下稱劉盛哲等17人）及抗告人等購買其
    被繼承人劉火土所有坐落臺北縣新店市（現改制為新北市新
    店區，下仍稱舊名）新坡段161地號土地（下稱系爭土地）
    ，雙方約定於其等辦理系爭土地之「撤銷徵收」事宜，再辦
    理繼承登記後，將系爭土地移轉登記予伊。伊於90年1月15
    日已付清系爭土地買賣價金新臺幣（下同）11,658,158元，
    且伊業於89年1月30日將系爭土地連同同地段162、163、164
    之1地號之土地出售第三人鼎新電腦股份有限公司（下稱鼎
    新公司），因其等迄未將系爭土地移轉登記予伊，致伊未能
    交付系爭土地之一切產權證明與鼎新公司，無法收取第七次
    款3,200萬元、第八次款408萬元，合計3,608萬元，而因此
    受有該3,608萬元自其等91年4月30日遲延日起至98年11月30
    日止，按年息5％計算之利息損失共13,680,333元。伊已於
    98年12月1日起訴請求其等連帶給付13,802,865元，其等於
    伊起訴後，除悍然拒絕給付外，並積極處分隱匿名下財產，
    而達無資力狀態。江俊男、劉嘉淑、劉嘉淳（下稱江俊男等
    3人）均於99年5月離職，顯有隱匿所得之情。黃介山、黃介
    洋、尹黃妙芬（下稱黃介山等3人）將移住遠方，逃匿無蹤
    ，且其等於國內無任何收入，有應於外國為強制執行之情，
    其等雖陳報國外地址，惟人均在國內。又黃介山等3人出具
    之授權書亦可見其等有積極授權劉碧瓊將系爭土地及臺北縣
    新店市○○段161之1地號土地（分割自系爭土地，下稱161
    之1地號土地）出售之情。倘不即時聲請假扣押，伊之債權
    日後恐有甚難執行之虞，願供擔保以代釋明，爰依民事訴訟
    法第522、523條規定，聲請就抗告人之財產在1,368萬元之
    範圍內為假扣押等語。
四、抗告意旨略以：相對人於86年7月16日與劉兆豐、劉碧瓊、
    劉嘉瑄、劉盛哲訂立不動產買賣契約，購買伊等被繼承人劉
    火土所有坐落臺北縣新店市○○段162地號土地（下稱162地
    號土地），因其未依約付清162地號土地買賣價金尾款，伊
    乃於98年10月27日向原法院起訴請求其給付38,219,310元，
    詎其竟以其私自盜賣予鼎新公司之系爭土地無法過戶，鼎新
    電腦公司未給付價金合計3,608萬元致其受有自91年4月30日
    起至98年11月30日止之利息損失13,680,333元為由，於98年
    12月1日提起反訴，並聲請本件假扣押強制執行，過度查封
    伊等之不動產及銀行薪資、存款。又系爭土地移轉登記糾紛
    迄今已逾12年，若伊等欲脫產，何以系爭土地仍在伊等名下
    ，且系爭土地之公告現值已達15,586,090元，若以合約書之
    金額計算則達36,299,728元，均顯逾其假扣押請求金額1,36
    8萬元，是本件顯無應於外國為強制執行、伊等已瀕臨無資
    力或與債權人現存之債權相差懸殊之情。且相對人假扣押聲
    請狀僅謂黃介山等3人將移往遠方逃匿無蹤云云，就江俊男
    等3人、張崇榕、張崇維（下稱張崇榕等2人）及劉兆禎、劉
    佩芸之假扣押原因全未釋明，原裁定竟准許對抗告人全部為
    假扣押，且未斟酌系爭土地價值遠逾假扣押金額等事證，實
    有未合。又相對人以聲請假扣押後始取得之財產所得清單謂
    其於聲請時即已釋明假扣押原因，亦屬無稽。再尹黃妙芬雖
    旅居國外多年，惟仍設籍於臺北縣，而黃介山、黃介洋分別
    於54、57年即已旅居國外，並無為逃避債務而將移往遠方逃
    匿無蹤等情。黃介山等3人在國內無工作，自無收入或繳稅
    證明。再相對人提出之張崇維等2人98年所得清單均為其聲
    請假扣押後所申請，且伊等於臺灣土地銀行股份有限公司板
    橋分公司（下稱土銀）之存款，為臺北縣政府因徵收伊等先
    祖劉火土之土地而開設之國庫保管專戶，再通知伊等領取，
    是伊等領取非為隱匿財產。再劉佩芸已旅居國外多年，國內
    房屋原出租他人收取租金，惟嗣因承租人未續租致迄無租金
    收入。又劉兆禎旅居日本多年，在我國自無任何收入，而劉
    碧瓊已年逾80歲，為受子女扶養之人，當無收入之資料，伊
    等無積極脫產之行為。調查局北機組之筆錄亦不能證明伊等
    將出售系爭土地。相對人未釋明假扣押之原因及必要性，原
    裁定准予供擔保補釋明之欠缺，顯有不當。爰提起抗告請求
    ：(一)原裁定除確定部分外廢棄；(二)廢棄部分，駁回相對人在
    原法院之聲請云云。
五、經查：
  (一)相對人主張其向劉盛哲等17人及抗告人購買系爭土地，已付
    清全部價款，因劉盛哲等17人及抗告人未依約將系爭土地移
    轉登記予相對人，致其受有13,680,333元利息損害等情，業
    據其提出不動產買賣契約書、臺北縣政府函、本院95年度重
    上更(一)字第211號判決、土地登記謄本、土地買賣契約書為
    證（見原法院卷第11-50頁），惟觀相對人提出其於86年7月
    16日與劉火土之繼承人代表即劉兆豐、劉碧瓊、劉嘉瑗、劉
    盛哲間簽訂之系爭不動產買賣契約書末頁「買賣不動產標示
    」載明：「台北縣新店市○○段壹陸貳地號所有權全部（本
    筆土地為被繼承人劉火土所有）」字句（見原法院卷第18頁
    ），係書寫162地號土地。相對人執第10條特約事項主張買
    賣標的物包含系爭土地，該特約事項係記載「有關前乙方（
    即抗告人）所有而被台北縣新店市公所徵收之土地標示：大
    坪林段七張小段250-6、250-9地號（重測後新坡段161地號
    ），乙方同意由甲、乙雙方共同承買，其價款依每坪新台幣
    柒拾萬元正計算，扣除買回款其發生之差額由甲、乙雙方各
    得貳分之壹。如其總價依本約第1條第2款計買賣價時，本筆
    之價款亦相同，倘若買回單價超過新台幣柒拾萬元正時，超
    過部分由甲方支付」等語（見原法院卷第16、17頁），抗告
    人則抗辯劉火土之繼承人未授權劉兆豐、劉碧瓊、劉嘉瑗、
    劉盛哲就系爭土地與相對人簽訂買賣契約等情，嗣相對人訴
    請抗告人應將系爭土地面積137.93平方公尺之所有權移轉登
    記，經原法院91年度重訴字第1721號判決、本院93年度重上
    字第509號判決、最高法院95年度台上字第2220號判決、本
    院95年度重上更(一)字第211號判決、最高法院99年度台上字
    第292號判決，目前發回由本院99年度重上更(二)字第45號審
    理中，尚未確定，有各該判決可參【見原法院卷第20-35頁
    、本院抗字卷（下稱抗字卷）(一)第130-146頁】，是兩造就
    系爭土地確存有紛爭，相對人就本件請求已為釋明。
  (二)相對人就假扣押之原因，除主張：1.劉碧瓊原於土銀有相當
    存款而有利息收入，惟相對人於99年7月8日對該存款為假扣
    押執行時該存款債權即已不存在，有積極隱匿財產之情，而
    劉兆禎早已積極處分名下財產，且2人均已達無資力狀態；
    2.劉佩芸於97年度尚有相當所得，其於98年起訴請求賠償後
    ，劉佩芸為脫產，98年度已無所得，而成為無資力狀況；3.
    其假扣押江俊男等3人薪資，惟江俊男等3人均於99年5月間
    即離職，致無財產可執行，有隱匿所得之情；4.張崇榕等2
    人於98年度在土銀仍有相當存款而有利息收入，其於99年欲
    假扣押該存款時，已無存款可供執行，有脫產之嫌；5.黃介
    山等3人均定居國外，於國內無所得，有應於外國為強制執
    行之情，且黃介山等3人已授權劉碧瓊將系爭土地及161之1
    地號土地出售，有脫產之情。抗告人等有隱匿財產、陷於無
    資力之狀態、現有財產無法清償相對人之債權及堅決拒絕給
    付之情，自有日後不能或甚難執行之虞，而有假扣押之原因
    等情，並提出戶籍謄本、財政部臺北市國稅局各該抗告人財
    產歸屬資料清單、97、98年度各類所得資料清單、第三人陳
    報扣押薪資債權或聲明異議狀、委任狀、授權書、反訴起訴
    狀、板橋地院函、執行命令、通知、勞工保險退保申報表、
    土地謄本（見抗字卷(一)第103、105-113頁、206-223頁、231
    -235頁、卷(二)第10-14頁，最高法院卷第55-57頁、本院卷第
    50-65、88-132頁）為釋明。就相對人所提之各該書證，可
    謂業就抗告人有移轉財產之行為、斷然堅決拒絕給付且已瀕
    臨成為無資力之情形，或其現有財產（包括對第三人之債權
    ）價值與相對人之債權相差懸殊，客觀上將無法或不足清償
    滿足該債權，或有住居國外難以強制執行者等假扣押原因為
    大致之釋明，其復陳明願供擔保以補釋明之不足，則原裁定
    命相對人供擔保後准許對抗告人等之財產為假扣押，依法即
    無不合。
  (三)抗告意旨雖謂相對人依本件假扣押裁定過度查封其等不動產
    及銀行薪資、存款；系爭土地糾紛迄今已逾12年，其等均未
    移轉，無脫產之情；系爭土地價值顯逾其假扣押請求金額，
    且仍登記於抗告人名下，本件無應於外國為強制執行、債務
    人已瀕臨無資力或與債權人現存之債權相差懸殊之情，且相
    對人之假扣押聲請狀就假扣押原因全未釋明，以嗣後取得之
    財產所得清單謂於聲請時即已釋明假扣押原因，亦屬無稽；
    黃介山等3人旅居國外多年，並無為避債而將移往遠方逃匿
    無蹤等情，其等在國內無工作，自無收入或繳稅證明。張崇
    維等2人98年所得清單為相對人聲請假扣押後所申請，其等
    領取土地徵收款非為隱匿財產。劉佩芸旅居國外多年，國內
    房屋因承租人未續租始無租金收入。劉兆禎旅居日本多年、
    劉碧瓊則為受扶養之人，於國內自無收入之資料，其等並無
    積極脫產。調查局北機組之筆錄亦不能證明其等將出售系爭
    土地云云。惟假扣押裁定之執行程序有無過度查封之情，乃
    為執行程序不當與否之問題，抗告人應於執行程序中聲明異
    議，尚非本件假扣押裁定所需考量之問題。又縱謂系爭土地
    價值逾相對人請求金額，惟依前開資料所示，抗告人名下之
    財產大多僅有系爭土地而已，則若不就系爭土地為假扣押，
    日後相對人恐有難以受償之情，復衡諸抗告人有移轉財產之
    情，自難謂本件非不具假扣押原因。再抗告人取得勝訴判決
    以進行強制執行程序時，亦非無因他債權人參與分配或併案
    執行等情而致債權無法完全受償之可能，抗告人謂本件無應
    於外國為強制執行之可能云云，即不足採。又抗告人除名下
    之系爭土地外，確已有瀕臨無資力或與債權人現存之債權相
    差懸殊之情。再者，抗告人既自承黃介山等3人、劉兆禎旅
    居國外多年，於國內無收入、劉佩芸旅居國外多年，國內房
    屋因承租人未續租而無租金收入、劉碧瓊為受扶養之人，於
    國內無收入云云，亦顯見其等已屬無資力或有應於國外為強
    制執行之情況。再者，假扣押原因之釋明並非不能事後補正
    之，抗告人雖係以99年4月29日或5月25日申請之財產所得資
    料釋明假扣押原因，惟其所申請之所得資料均為97或98年度
    ，自難謂無法釋明其於98年12月1日對抗告人起訴及於99年4
    月23日對抗告人聲請假扣押時之財產狀況。另依前開說明，
    張崇維等2人於相對人提起訴訟後均有移轉財產之情形，抗
    告人僅泛稱其等無隱匿財產之意云云，難謂可採。從而，相
    對人既已就請求及假扣押原因為大致之釋明，則原裁定命其
    供擔保後准許其對抗告人之假扣押聲請，依法並無不合。抗
    告意旨猶指摘原裁定該部分不當，求予廢棄，為無理由，應
    予駁回。爰裁定如主文。
中    華    民    國   100    年    9     月    30    日
                  民事第十八庭
                      審判長法  官  湯美玉
                            法  官  胡宏文
                            法  官  李慈惠
正本係照原本作成。
本裁定除以適用法規顯有錯誤為理由外，不得再抗告。如提起再
抗告，應於收受後10日內委任律師為代理人向本院提出再抗告狀
。並繳納再抗告費新台幣１千元。
中    華    民    國   100    年    10    月    6     日
                            書記官  王敬端